　　　　　　　　　臺灣高等法院刑事判決
上　訴　人　臺灣臺北地方法院檢察署檢察官
被　　　告　陳正棟
指定辯護人　本院公設辯護人王永炫
上列上訴人因被告違反稅捐稽徵法等案件，不服臺灣臺北地方法
院98年度訴字第2170號，中華民國100年2月15日第一審判決（起
訴案號：臺灣臺北地方法院檢察署98年度偵字第525號、98年度
偵緝字第130號），提起上訴，本院判決如下：
    主  文
上訴駁回。
    理  由
一、公訴意旨略以：(一)陳正棟係納稅義務人嘉俊企業有限公司（
    址設臺北市○○○路○段118號10樓之3，下稱嘉俊公司）之
    董事，依公司法第8條第1項之規定為嘉俊公司之負責人（該
    公司董事原為蕭嘉寶，於民國【下同】94年8月17日變更登
    記為陳正棟），有填載各類所得扣繳暨免扣繳憑單及營利事
    業所得稅結算申報書之義務。嘉俊公司於94年間並未僱用陳
    博銘，亦未支付薪資或報酬予陳博銘，竟於95年間辦理嘉俊
    公司94年度之營利事業所得稅申報時，於其業務上製作之「
    94年度各類所得扣繳暨免扣繳憑單」虛偽記載嘉俊公司於94
    年度給付陳博銘薪資新臺幣（下同）953,600元此一不實事
    項，並接續於其業務上所製作之嘉俊公司94年度營利事業所
    得稅結算申報書之「薪資支出」欄位，不實登載上開953,60
    0元為薪資支出，持向財政部臺北市國稅局（下稱臺北市國
    稅局）申報，據以逃漏嘉俊公司營利事業所得稅238,400 元
    ，足生損害於陳博銘及稅捐稽徵機關對稅務管理核課之正確
    性。(二)陳正棟明知如附表所示之人均非受扶養親屬，竟於95
    年間結算申報94年度綜合所得稅時，虛列如附表所示之人為
    受扶養親屬（免稅額計148萬元），以此不正之方法逃漏綜
    合所得稅196,585元。因認陳正棟上開(一)部分，涉犯修正前
    稅捐稽徵法第47條第1款、第41條之公司負責人為納稅義務
    人以不正當方法逃漏稅捐及刑法第216條、第215條之行使業
    務上登載不實文書罪嫌；上開(二)部分，則涉犯稅捐稽徵法第
    41條之以不正當方法逃漏稅捐罪嫌云云。
二、查被告患因口給，言語表達困難，且有被告提出之殘障手冊
    可稽，本院乃依刑事訴訟法第三十一條第一項規定指定公設
    辯護人為其辯護，合先敘明。
三、按被告以外之人於審判外之言詞或書面陳述，除法律有規定
    者外，不得作為證據，刑事訴訟法第159條第1項定有明文。
    被告以外之人於審判外之陳述，雖不符前4條之規定，而經
    當事人於審判程序同意作為證據，法院審酌該言詞陳述或書
    面陳述作成時之情況，認為適當者，亦得為證據。當事人、
    代理人或辯護人於法院調查證據時，知有第159條第1項不得
    為證據之情形，而未於言詞辯論終結前聲明異議者，視為有
    前項之同意，刑事訴訟法第159條之5定有明文。查本案所引
    用之被告以外之人於審判外之陳述（包含書面陳述），雖屬
    傳聞證據，惟當事人於言詞辯論終結前均未聲明異議，審酌
    上開證據資料製作時之情況，尚無違法不當及證明力明顯過
    低之瑕疵，亦認為以之作為證據應屬適當，依上開說明，前
    揭證據資料均有證據能力。
四、復按犯罪事實應依證據認定之，無證據不得認定犯罪事實；
    又不能證明被告犯罪者，應諭知無罪之判決，刑事訴訟法第
    154條第2項、第301條第1項分別定有明文。又刑事訴訟法上
    所謂認定犯罪事實之證據，係指足以認定被告確有犯罪行為
    之積極證據而言；如未能發現相當證據或證據不足以證明，
    自不能以推測或擬制之方法，以為裁判基礎；且認定犯罪事
    實所憑之證據，無論係直接證據或間接證據，其為訴訟上之
    證明，須於通常一般之人均不致有所懷疑，而得確信其為真
    實之程度者，始得據為有罪之認定，倘其證明尚未達到此一
    程度，而有合理之懷疑存在，復無其他調查途徑可尋，法院
    即應為無罪之判決（參看最高法院29年上字第3105號、40年
    台上字第86號及76年台上字第4986號判例）。
五、公訴人認為被告陳正棟涉有前揭公司負責人為納稅義務人以
    不正當方法逃漏稅捐罪、行使業務上登載不實文書及以不正
    當方法逃漏稅捐罪嫌，主要係以被告於偵查中之供述、告訴
    人陳博銘於偵查中之指訴、臺北市國稅局綜合所得稅核定通
    知書94年度申報核定、臺北市國稅局98年11月17 日財北國
    稅審三字第0980258819號函及附件（營利事業所得稅結算申
    報調查項目調整數額報告表、94年度營利事業所得稅結算申
    報更正核定通知書、94年度綜合所得稅BAN 給付清單）、94
    年度綜合所得稅網路結算申報國稅局審核專用申報書、全戶
    戶籍資料查詢清單、94年度綜合所得稅申報核定違章案件漏
    稅額計算表、綜合所得稅核定通知書94年度申報核定等為其
    論據。
六、被告陳正棟則堅決否認有前揭之犯行，辯稱：伊僅是嘉俊公
    司名義上的人頭負責人，實際上未參與管理公司事務，完全
    不瞭解公司的運作及情況，不知嘉俊公司有逃漏稅捐之情事
    ，且伊不曾申報過綜合所得稅，不清楚係何人將如附表所示
    之人，列為伊之受扶養親屬而據以申報94年度綜合所得稅等
    語。經查：
(一)、告訴人陳博銘於94年間並未在嘉俊公司工作而遭嘉俊公司虛
    報94年薪資953,600元一節，業經告訴人於偵查中指訴綦詳
    （見他字卷第2頁），並有臺北市國稅局綜合所得稅核定通
    知書94年度申報核定及臺北市國稅局94年度綜合所得稅BAN
    給付清單各1份在卷可稽（見他字卷第6-7頁、偵字第525號
    卷第81頁）。又嘉俊公司於94年度若虛報陳博銘之薪資953,
    600元屬實，則計逃漏營利事業所得稅238,400元乙節，亦有
    財政部臺北市國稅局98年11月17日財北國稅審三字第098025
    8819號函文1件附卷足憑（見偵字第525號卷第78頁）。
(二)、被告固於94年8月19日起登記為嘉俊公司之董事（負責人）
    ，此據被告於偵查、原審及本院審理中供認不諱（見偵緝字
    卷第20頁、原審卷第60頁、第140頁反面、本院審判筆錄）
    ，並有嘉俊公司公司登記卷宗1份存卷可憑（附於卷外）；
    然證人即嘉俊公司原負責人蕭嘉寶於偵查中證稱：「我乾媽
    吳詩琴叫我擔任嘉俊公司的負責人，我不知道後來負責人為
    什麼變成陳正棟，跟陳正棟也沒有業務交接，我沒有實際出
    資。」（見偵緝卷第101頁）；證人林家羽（原名吳詩琴）
    於偵查中證稱：「我認識蕭嘉寶，我是他乾媽媽，他原本在
    公司幫我忙，後來請我協助他做生意創業，大部分創業資金
    是他舅舅和他奶奶出的，我出一小部分。因為蕭嘉寶很愛玩
    ，造成很多麻煩，所以他家人請我留意，看有沒有人要來接
    公司，林伯虎介紹陳正棟到嘉俊公司擔任司機，後來為什麼
    陳正棟會變成負責人，是因為林伯虎，他與陳正棟是如何講
    的，我不清楚，嘉俊公司的業務是林伯虎在負責。」（見偵
    字第525號卷第51、55-56頁）；參以證人即蕭嘉寶之舅舅湯
    建武於偵查中證稱：「當時蕭嘉寶表現還不錯，對衣服有興
    趣也有門路，所以我和我媽媽出錢讓他開公司，擔任嘉俊公
    司負責人。後來蕭嘉寶因為感情的事情沒有認真工作，我覺
    得這樣不行，會讓公司倒閉，所以請林家羽幫忙注意有沒有
    人來接公司。我知道有一位林先生介入這件事情，但細節我
    不清楚，後來我和我媽媽的錢有拿回來，但是錢是哪裡來的
    ，我就不知道。」（見偵字第525號卷第57頁）。觀諸上開
    二名證人證言，可知嘉俊公司負責人由蕭嘉寶變更為被告陳
    正棟乙事，係由林伯虎處理，且當時嘉俊公司之業務均由林
    伯虎負責，核與被告於偵查中所辯：「林伯虎說蕭嘉寶原來
    是嘉俊公司的負責人，因為私人問題，所以不想再擔任，林
    伯虎請我擔任嘉俊公司負責人，並說資金100萬元由他出等
    。」相符（見偵緝卷第89頁）。堪認被告僅為嘉俊公司之登
    記名義負責人，並未實際參與嘉俊公司之經營。則被告是否
    有公訴人所指為嘉俊公司虛報告訴人薪資以逃漏稅捐之行為
    ，甚至主觀上就此情能否認知，均堪存疑。
(三)、次按稅捐稽徵法第41條固規定：「納稅義務人以詐術或其他
    不正當方法逃漏稅捐者，處5年以下有期徒刑、拘役或科或
    併科新臺幣6萬元以下罰金。」，惟被告行為後，稅捐稽徵
    法第47條已於98年5月27日修正公布，並自同年月29日起生
    效施行，修正前稅捐稽徵法第47條規定：「本法關於納稅義
    務人、扣繳義務人及代徵人應處徒刑之規定，於左列之人適
    用之：一、公司法規定之公司負責人。二、民法或其他法律
    規定對外代表法人之董事或理事。三、商業登記法規定之商
    業負責人。四、其他非法人團體之代表人或管理人。」、修
    正後稅捐稽徵第47條則增訂第2項規定：「前項規定之人與
    實際負責業務之人不同時，以實際負責業務之人為準。」。
    依修正後之稅捐稽徵法第47條增訂第2項之規定，倘公司登
    記之名義負責人與實際負責業務人不同時，係以實際負責人
    為代罰對象，經比較新舊法之結果，自以修正後之規定有利
    於被告，而應適用修正後稅捐稽徵法第47條第2項之規定判
    斷代罰之對象。本案被告僅為嘉俊公司登記之名義負責人，
    並非實際負責業務之人，則依修正後稅捐稽徵法第47條第2
    項之規定，被告自非本件嘉俊公司逃漏稅捐代罰之對象。又
    單一之犯罪，在實體法上僅生一個刑罰權，自不能就單一之
    犯罪，重複予以評價，即屬轉嫁代罰之情形，亦不能就犯罪
    主體單一之犯罪而重複轉嫁及多重代罰。於公司有逃漏稅捐
    之情時，應受代罰之公司負責人或實際負責業務之人既非因
    其本身之犯罪而負行為責任，亦非因身分成立之罪，其本身
    並無犯意，他人自無與應受代罰之人有犯意聯絡、行為分擔
    ，而成立共同正犯之可能，否則即與禁止重複轉嫁及多重代
    罰之原則有違（參看最高法院99年台上字第4772號、96年台
    上字第5520號、96年台上字第5520號判決）。故被告亦無與
    本案應受代罰之人（即實際負責業務之人林伯虎）成立共同
    正犯之餘地，附此說明。
(四)、再按營利事業單位填報扣繳憑單，乃附隨其業務而製作，係
    屬業務上所掌文書，此種扣繳憑單內容如有不實，而足生損
    害於公眾或他人，即屬刑法第215條業務上登載不實罪所規
    範之對象，而該條所謂從事業務之人，以公司組織型態者，
    係以經營公司業務之人為準，原則上雖為公司登記之名義負
    責人，惟若公司之名義負責人與實際經營公司業務之人不同
    時，參酌犯罪之處罰，須具備構成要件相當性、行為之違法
    性及行為之有責性之法理，以處罰實際經營公司業務之人，
    方符公平正義原則及立法本意。本件被告係嘉俊公司名義上
    之負責人，並未實際參與嘉俊公司之任何事務，已如前所述
    ，尚難認被告有何虛偽申報告訴人薪資，行使登載不實之「
    94年度各類所得扣繳暨免扣繳憑單」業務上之行為。
(五)、另按「結算申報書」上雖有不實記載，惟因該項書表係申報
    稅捐所必須附帶填寫者，公司、行號向稅捐稽徵機關申報營
    利事業所得稅，係履行其公法上納稅之義務，並非業務行為
    ，尚難認行為者利用不知情之會計人員作成營利事業所得稅
    結算申報書並持以申報，係明知不實之事項而登載於業務上
    作成之文書並加以行使，而另構成刑法第216條、第215條行
    使業務登載不實文書罪（參看最高法院72年度台上字第5453
    號判決）。故縱前揭「94年度各類所得扣繳暨免扣繳憑單」
    之內容屬虛偽不實，然公司行號向稅捐稽徵機關申報營利事
    業所得稅，既係履行其公法上納稅之義務，並非業務行為，
    是縱將前開不實事項登載於嘉俊公司94年度營利事業所得稅
    結算申報書之內容上，並據以向稅捐稽徵機關申報營利事業
    所得稅，按上所述，亦無行使業務登載不實文書之可言。
(六)、又查如附表所示之人，均非受被告陳正棟扶養之親屬，卻列
    於陳正棟94年度綜合所得稅資料網路結算申報書上，因而逃
    漏綜合所得稅196,585元等情，有94年度綜合所得稅網路結
    算申報國稅局審核專用申報書、全戶戶籍資料查詢清單、94
    年度綜合所得稅申報核定違章案件漏稅額計算表、綜合所得
    稅核定通知書94年度申報核定等件在卷可稽（見偵字第2518
    7號卷第7-2 7頁）。惟以陳正棟名義所申報之94年度綜合所
    得稅資料，係以網路方式予以申報，此經臺北市國稅局松山
    分局函覆略以：「陳正棟94年度綜合所得稅結算申報係採網
    路申報，即由納稅義務人自行下載申報軟體申報後上傳，再
    由本分局列印其上傳之申報資料，經洽網路申報外包廠商（
    關貿網路股份有限公司），表示無IP位址資料可提供。」有
    臺北市國稅局松山分局97年4月18日財北國稅松山綜所字第
    097000848 1號函文1紙附卷可佐（見偵字第25178號卷第58
    頁）。惟被告並未申辦自然人憑證乙節，有內政部資訊中心
    97年5月6日內資中字第0970071100號函文1紙附卷可考（見
    偵字第25178號卷第65頁），是前開陳正棟94年度綜合所得
    稅網路申報資料，是否確係被告陳正棟本人親自申報，尚非
    無疑。再參以，依前開94年度綜合所得稅網路結算申報國稅
    局審核專用申報書所載，陳正棟薪資所得額為1,606,600元
    ，申報如附表所示之人為扶養親屬後，正好抵繳應繳納所得
    稅，應繳稅額為0元，足認該虛報扶養親屬之目的係在扣抵
    嘉俊公司之薪資所得。而除上揭以陳正棟名義申報資料外，
    被告於92、93、95至98年度均未辦理綜合所得稅結算申報，
    此有財政部臺灣省中區國稅局北斗稽徵所99年6月23日中區
    國稅北斗二字第0990009741號函文1紙存卷可查（見原審卷
    第76頁）。則被告辯稱：伊從來未曾辦理申報過綜合所得稅
    等語，與事實相符而可採信。從而，被告辯稱：伊並未申報
    94年度綜所稅及虛報如附表所示之人為扶養親屬等語，非不
    可採信。
七、綜上，依修正後稅捐稽徵法第47條第2項之規定，已不得對
    僅為嘉俊公司名義登記負責人之被告科以稅捐稽徵法第41條
    代罰之刑責，此外亦查無其他證據，足資認定被告於本件行
    為時係嘉俊公司實際負責人；又依公訴人所舉之證據，尚不
    足以認定被告涉有前揭罪嫌，公訴人所指之證據顯尚未達於
    通常一般人均不致於有所懷疑，而得確信其為真實之程度。
    此外，復查無其他積極證據足以證明被告犯罪，揆諸前開說
    明，本於罪疑惟輕原則，自應為被告有利之認定。本件既不
    能證明被告犯罪，原審就被告為無罪之諭知，經核並無不合
    。
八、檢察官提起上訴略以：(一)嘉俊公司以虛報未實際任職於嘉俊
    公司之陳博銘94年度薪資之方式，使嘉俊公司逃漏238,400
    元應納稅額等情既經認定，足見嘉俊公司確有違反稅捐稽徵
    法第41條犯行，稅捐稽徵法第47條第2項固已於98年5月27日
    修正為名義負責人不需負擔代罰之刑責，然被告亦構成稅捐
    稽徵法第43條第1項之幫助逃漏稅捐罪；(二)被告同意擔任嘉
    俊公司之登記負責人之初，對於公司每年因有報稅之需求乙
    節應有認識，縱使扣繳憑單及營利事業所得稅結算申報書非
    由被告親自辦理，亦非由其提出，其與實際負責人間應為共
    犯，而應論以行使業務登載不實罪，指摘原審諭知被告無罪
    係屬不當云云。惟稅捐稽徵法第43條第1項所謂幫助納稅義
    務人以詐術或其他不正當方法逃漏稅捐，必須對於納稅義務
    人之詐術或不正當方法，有積極之幫助行為始足當之（參看
    本院68年法律座談會刑事類第33號結論）。再參酌立法院有
    關稅捐稽徵法第47條之修正理由及最高法院86年台上字第25
    70號判決，說明稅捐稽徵法第47條係屬代罰對象，應指「符
    合公司法第8條規定之所謂公司負責人」且須「實際參與公
    司業務執行之人」二者兼備始可。乃立法修正該條文，增列
    第二項「前項規定之人與實際業務之人不同時，以實際負責
    業務之人為準。」又納稅義務人公司以不正當方法逃漏稅捐
    ，其公司負責人非稅捐稽徵法第41條之犯罪或受罰主體，僅
    依同法第47條第一款之規定，代替公司受徒刑之處罰，此項
    處罰係就同法第41條之罪責，基於轉嫁之法理所為規定，屬
    於「代罰」性質，公司負責人非因其本身之犯罪而負行為責
    任，亦非因身分成立之罪，其本身並無犯意，自無與他人有
    犯意聯絡、行為分擔，而成立共同正犯之可能（參看最高法
    院99年台上字第7817號判決）。本案被告擔任嘉俊公司名義
    上之負責人，並未實際參與嘉俊公司任何業務行為，且亦無
    證據足資認定被告確有填製不實文件參與嘉俊公司上開逃漏
    稅捐之行為，已詳如上述。即不能科被告以稅捐稽徵法第47
    條、第41條之刑責，且無何證據足資認定被告有何幫助嘉俊
    公司逃漏稅之行為。亦不能令被告負刑法第216條、第215條
    之罪。檢察官之上訴，核無理由，應予駁回。
據上論斷，應依刑事訴訟法第368條，判決如主文。
本案經檢察官董怡臻到庭執行職務。
中    華    民    國   100    年    6     月    1     日
                  刑事第十五庭審判長法  官   沈宜生
                                    法  官   賴邦元
                                    法  官   林明俊
以上正本證明與原本無異。
檢察官如不服本判決，應於收受送達後十日內向本院提出上訴書
狀，其未敘述上訴之理由者並得於提起上訴後十日內向本院補提
理由書（均須按他造當事人之人數附繕本）「切勿逕送上級法院
」。
                                    書記官   呂懿庭
中    華    民    國   100    年    6     月    3     日
附表：以陳正棟名義申報扶養親屬免稅額明細
┌──┬────┬──┬─────┬───────┬─────┬────────┐
│編號│姓名    │稱謂│身分證號碼│出生年        │自申免稅額│違章事實        │
│    │        │    │          │（自申/正確） │          │                │
├──┼────┼──┼─────┼───────┼─────┼────────┤
│1   │湯建源/ │尊親│Ｚ000000000│民國20/民國59 │111,000元 │1.無親屬關係    │
│    │湯建武  │    │          │              │          │2.姓名及出生年列│
│    │        │    │          │              │          │  報不實        │
├──┼────┼──┼─────┼───────┼─────┼────────┤
│2   │趙志豪  │尊親│Ｚ000000000│民國40/民國57 │111,000元 │1.無親屬關係    │
│    │        │    │          │              │          │2.出生年列報不實│
├──┼────┼──┼─────┼───────┼─────┼────────┤
│3   │陳錫錕  │尊親│Ｚ000000000│民國48        │111,000元 │1.無親屬關係    │
├──┼────┼──┼─────┼───────┼─────┼────────┤
│4   │楊素琴  │尊親│Ｚ000000000│民國22/民國51 │111,000元 │1.無親屬關係    │
│    │        │    │          │              │          │2.出生年列報不實│
├──┼────┼──┼─────┼───────┼─────┼────────┤
│5   │許進男/ │尊親│Ｚ000000000│民國10/民國48 │111,000元 │1.無親屬關係    │
│    │許進旺  │    │          │              │          │2.姓名及出生年列│
│    │        │    │          │              │          │  報不實        │
├──┼────┼──┼─────┼───────┼─────┼────────┤
│6   │楊蘭花  │尊親│Ｚ000000000│民國12/民國44 │111,000元 │1.無親屬關係    │
│    │        │    │          │              │          │2.出生年列報不實│
├──┼────┼──┼─────┼───────┼─────┼────────┤
│7   │于文中  │兄弟│Ｚ000000000│民國53/民國62 │74,000元  │1.無親屬關係    │
│    │        │    │          │              │          │2.出生年列報不實│
├──┼────┼──┼─────┼───────┼─────┼────────┤
│8   │方忠群/ │兄弟│Ｚ000000000│民國58/民國45 │74,000元  │1.無親屬關係    │
│    │方忠生  │    │          │              │          │2.姓名及出生年列│
│    │        │    │          │              │          │  報不實        │
├──┼────┼──┼─────┼───────┼─────┼────────┤
│9   │陳慶煌  │兄弟│Ｚ000000000│民國53        │74,000元  │1.無親屬關係    │
├──┼────┼──┼─────┼───────┼─────┼────────┤
│10  │陳雅婷  │兄弟│Ｚ000000000│民國78        │74,000元  │1.無親屬關係    │
├──┼────┼──┼─────┼───────┼─────┼────────┤
│11  │陳毅楷  │兄弟│Ｚ000000000│民國79        │74,000元  │1.無親屬關係    │
├──┼────┼──┼─────┼───────┼─────┼────────┤
│12  │陳雅媛  │兄弟│Ｚ000000000│民國89        │74,000元  │1.無親屬關係    │
├──┼────┼──┼─────┼───────┼─────┼────────┤
│13  │江廣海  │兄弟│Ｚ000000000│民國89/民國53 │74,000元  │1.無親屬關係    │
│    │        │    │          │              │          │2.出生年列報不實│
├──┼────┼──┼─────┼───────┼─────┼────────┤
│14  │方政雄  │兄弟│Ｚ000000000│民國89/民國49 │74,000元  │1.無親屬關係    │
│    │        │    │          │              │          │2.出生年列報不實│
├──┼────┼──┼─────┼───────┼─────┼────────┤
│15  │陳毅群  │兄弟│Ｚ000000000│民國55/民國77 │74,000元  │1.無親屬關係    │
│    │        │    │          │              │          │2.出生年列報不實│
├──┼────┼──┼─────┼───────┼─────┼────────┤
│16  │徐金財  │兄弟│Ｚ000000000│民國55/民國54 │74,000元  │1.無親屬關係    │
│    │        │    │          │              │          │2.出生年列報不實│
├──┼────┼──┼─────┼───────┼─────┼────────┤
│17  │王宏力/ │兄弟│Ｚ000000000│民國52        │74,000元  │1.無親屬關係    │
│    │王宏翔  │    │          │              │          │2.姓名年列報不實│
├──┼────┼──┼─────┼───────┼─────┼────────┤
│18  │楊龍宏/ │兄弟│Ｚ000000000│民國52/民國36 │74,000元  │1.無親屬關係    │
│    │楊龍源  │    │          │              │          │2.姓名及出生年列│
│    │        │    │          │              │          │  報不實        │
└──┴────┴──┴─────┴───────┴─────┴────────┘
 申報扶養尊親屬計6人及兄弟姊妹計12人，合計共18人；涉嫌虛
 列免稅額1,480,000元（111,000*4+74,000*14）